臺灣高等法院民事判決　　　　　　　 100年度上更(一)字第28號
上　訴　人　中建營造有限公司
法定代理人　許吳玉真
訴訟代理人　謝易臻
　　　　　　蘇志淵律師
　　　　　　吳紹貴律師
複 代理人　 陳俐均律師
被 上訴人　 經濟部水利署北區水資源局
法定代理人　賴伯勳
訴訟代理人　陳忠輝律師
上列當事人間請求給付承攬報酬事件，上訴人對於中華民國98年
7月24日臺灣桃園地方法院96年度重訴字第130號第一審判決提起
上訴，經最高法院第1次發回更審，本院於100年9月7日言詞辯論
終結，判決如下：
    主  文
原判決關於駁回上訴人後開第二項之訴部分，及該部分假執行之
聲請，並訴訟費用之裁判廢棄。
被上訴人應給付上訴人新台幣肆佰肆拾參萬柒仟肆佰陸拾陸元，
及自民國九十六年八月二日起至清償日止按年息5%計算之利息。
其餘上訴駁回。
第一、二審訴訟費用（除確定部分外），由被上訴人負擔百分之
九十五，餘由上訴人負擔。
本判決命被上訴人給付部分，於上訴人以新台幣壹佰伍拾萬元為
被上訴人預供擔保後得假執行，但被上訴人如於假執行程序實施
前以新台幣肆佰肆拾參萬柒仟肆佰陸拾陸元為上訴人預供擔保，
得免為假執行。
    事實及理由
一、程序事項：
    最高法院就本院前審命被上訴人給付上訴人新台幣（下同）
    4,571,747元本息部分廢棄發回，上訴人之上訴聲明原求為
    命被上訴人給付4,504,247元本息（本院卷第17頁），嗣減
    縮為4,458,128元本息（本院卷第170頁），經核與民事訴訟
    法第446條第1項、第255條第1項第3款規定相符，自應准許
    。
二、上訴人起訴主張：
  (一)兩造於民國91年11月11日簽立工程契約書（下稱系爭工程契
    約），約定由上訴人承攬被上訴人位於新竹縣寶山鄉之寶山
    第二水庫工程計畫－取出水工程（土建部份）（下稱系爭工
    程），約定契約金額為新台幣（下同）392,226,000 元，實
    作實付。系爭工程因原訂之施工網狀圖有所缺漏，致系爭工
    程中機電標工程部分遲至92年3月12日發包，同年4月18日始
    召開第一次土建及機電施工協調會，另因配合寶山水庫集水
    區內仙爺廟遷移及其原址週遭林木清除及變更設計，先後延
    展二次工期，共延展366日（325日加41日），此係情事變更
    及因可歸責於被上訴人之事由所致，上訴人因而增加支出包
    商管理人員薪資、臨時水電費、履約保證增加費用之一半計
    4,458,128元，得依系爭工程契約、承攬、情事變更等法律
    關係，請求被上訴人給付。上訴人於原審起訴請求被上訴人
    給付漏項工程款5,601,082元及因延展工期支出之費用
    17,273,930元，合計22,875,012元及法定遲延利息。原審駁
    回上訴人全部之請求，本院前審判命被上訴人給付
    4,743,528元本息，兩造各就敗訴部分上訴第三審，最高法
    院就本院前審判命被上訴人給付之4,571,747元本息廢棄發
    回，其餘部分已告確定。而上訴人就廢棄發回之金額減縮為
    4,458,128元本息。
  (二)上訴聲明：
    1.原判決除確定部分外廢棄。
    2.被上訴人應給付上訴人4,458,128元，及自起訴狀繕本送
      達翌日起至清償日止按年息5%計算之利息。
    3.願供擔保請准宣告假執行。
三、被上訴人則以：
  (一)依系爭工程契約之約定，上訴人不得因系爭工程延展工期而
    要求任何補償，投標須知中已載明，並無顯失公平而無效之
    情形。且施工配合、變更設計、工法改變，均經兩造開會協
    調同意而延展工期，非可歸責於被上訴人所致。上訴人於系
    爭工程延展工期而暫停要徑作業之期間內，除另有系爭工程
    非要徑作業可供施作外，另同時承攬施作其他工程，其整體
    施工效率不因系爭工程延展工期而減低，非不能相對減省費
    用，上訴人不得再請求被上訴人給付所支出之費用。兩造已
    結清工程款，本件自無情事變更原則可得適用。又上訴人至
    96 年4月間始提起本件訴訟請求賠償，已逾民法第514條規
    定之一年消滅時效期間，被上訴人自得拒絕給付等語，資為
    抗辯。
  (二)答辯聲明：
    1.上訴駁回。
    2.如受不利判決，准供擔保請准免為假執行。
四、兩造不爭執之事實：
  (一)兩造於91年11月11日簽訂工程契約書，約定由上訴人承攬被
    上訴人位於新竹縣寶山鄉之「寶山第二水庫工程計畫－取出
    水工程（土建部份）」，契約金額為392,226,000 元，另系
    爭工程契約第6條約定：「本契約所附工程估價單所列數量
    為估計數，不應視為廠商完成履約所須供應或施作之實際數
    量。」。
  (二)系爭工程契約第7 條約定，系爭工程開工日期為91年11月20
    日，分二階段竣工，第一階段取出水工程（全工程但不含導
    水隧道封堵）約定於93年9月9日竣工，第二階段導水隧道封
    堵工程自機關通知開始封堵日起90日曆天竣工。
  (三)系爭工程第一階段取出水工程（全工程但不含導水隧道封堵
    ）先後共延展工期325日，原定於94年8月10日竣工，實際竣
    工日則為同年7 月31日，系爭工程第二階段導水隧道封堵工
    程部分原定於95年3 月22日竣工，經延展工期41日而定於95
    年5月8日竣工，實際竣工日為同年月2日，系爭工程上開展
    延工期之理由即如申請延展工期分析表所示（原審卷一第22
    至25頁，本院前審卷＜下稱前審卷＞第101頁反面），二次
    延展工期均經被上訴人同意（前審卷第135頁反面）。
五、兩造爭執點之論述：
    上訴人主張系爭工程因不可歸責於上訴人之事由導致工程展
    延，展延工期長達366日，因展延工期增加之費用，得依情
    事變更原則請求被上訴人給付等情，為被上訴人所否認，並
    以前開情詞置辯。本件之爭點為：(一)本件有無情事變更原則
    之適用？(二)上訴人是否因系爭工程工期展延而增加費用？若
    有，其得請求之數額為若干？本院判斷如下：
  (一)本件有情事變更原則之適用：
    1.契約成立後，情事變更，非當時所得預料，而依其原有效
      果顯失公平者，當事人得聲請法院增、減其給付或變更其
      他原有之效果，民法第227條之2第1 項定有明文。按法律
      行為成立後，為其基礎或環境之客觀情事發生重大變動，
      依通常情形，如當事人對於該情事變更有所預見或認識時
      ，即不願訂立該契約，且依原定契約之法律效果顯失公平
      ，難以期待當事人依原有法律關係履行債務或受領債權者
      ，自許當事人得聲請法院增、減其給付或變更其他原有之
      效果。又情事變更原則，係法律授權法院得依公平原則，
      就當事人約定之法律效果，為增、減其給付或變更其他原
      有效果之制度，因此，縱令當事人於契約中已約定，不得
      以任何理由增、減契約所約定之給付，亦非當然排除前開
      原則之適用。
    2.上訴人主張系爭工程契約原訂定施工期間，第一階段為
      660 日曆天，第二階段為90日曆天，然因不可歸責上訴人
      之事由，第一階段展期325 日，第二階段展期41日，增加
      近1/2之工期，致增加後述各項費用，得依情事變更原則
      請求被上訴人給付等語。被上訴人則辯稱依系爭工程契約
      「施工補充說明書第1章「總則」(五)「施工工期及延展」
      6.「延展工期廠商不得要求任何補償」，上訴人縱有所稱
      增加費用之情形，亦不得要求任何補償，何況上訴人所請
      求如後述之費用中，或與工期之延展無關，或被上訴人已
      於結算時給付，上訴人均不得再行請求云云。依前開說明
      ，當事人於契約中關於不得增、減給付之約定內容，仍屬
      契約內容之一部，自應於當事人思慮所能及之範圍內，始
      能發生契約效力，亦即僅於當事人就契約成立後情事將有
      所變更，已有所預料者，始能依契約約定，禁止一方為增
      、減給付之請求，若契約當事人於訂立契約時，就契約成
      立後情事將有所變更，不能預料者，則該情事變更顯非在
      契約當事人思慮範圍內，非屬契約內容之一部，自無排除
      適用民法前開規定為增、減請求之理由。系爭工程契約「
      施工補充說明書第1 章「總則」(五)「施工工期及延展」6.
      雖約定：「延展工期廠商不得要求任何補償。」，然所謂
      「延展工期廠商不得要求任何補償。」（原審卷一第55頁
      ），應係指其延展所增加之成本，仍在可以合理期待廠商
      容忍之程度內，亦即扣除因延展所增加之成本後，廠商猶
      可獲得合理利潤為限，若逾此程度仍令廠商承受因延展所
      增加之成本，自屬違反公平原則。系爭工程契約原訂之工
      期，第一階段（取出水工程）為開工日（91年11月20日起
      至93年9 月9 日止）共660 日曆天完成，第二階段（導水
      隧道封堵工程）為自機關通知封堵之日起90日曆天完成，
      有系爭工程契約書可稽（原審卷一第7 頁）。又系爭工程
      因不可歸責於上訴人之事由，經被上訴人核定第一階段展
      期325 日，第二階段展期41日，為兩造所不爭執，依此，
      系爭工程因不可歸責於上訴人之事由，延展原訂工期近二
      分之一，若責付上訴人負擔因延展所增加之全部費用，難
      謂公平，是上訴人主張應依民法第227 條之2 規定，調整
      報酬，應屬可採。
    3.依上訴人製作經被上訴人核定之申請延展工期分析表所示
      （原審卷一第22至25頁、前審卷第185至189頁），系爭工
      程所以延展之原因，均係因其他關聯廠商之進度無法配合
      ，或因例假日、下雨天致無法工作，或為配合其他機關措
      施而變更設計等原因，非可歸責於被上訴人之事由，若由
      被上訴人負擔上訴人因延展工期所增加費用全部，亦非公
      平。本院審酌系爭工程延展原因，係不可歸責於兩造，參
      照最高法院66年台上字第2975號判例意旨，認為應由兩造
      平均分擔因延展工期所增加之費用，方屬公平合理（本院
      前審命被上訴人給付上訴人工地灑水費之半數343,563元
      ，業經最高法院駁回被上訴人之上訴而告確定）。
    4.上訴人係依情事變更原則請求增加給付，被上訴人抗辯上
      訴人之請求逾民法第514條規定之一年消滅時效期間，其
      得拒絕給付云云，自無可採。
  (二)上訴人得請求延展工期所增加之費用：
    最高法院就本院前審准許之包商管理人員薪資、臨時水電費
    、履約保證費增加費用廢棄發回（勞工講習期間工資67,500
    元雖經最高法院發回，上訴人已不請求），本院就此三項判
    斷如下：
    1.包商管理人員薪資4,318,008元：
      (1)上訴人主張系爭工程契約第10條前段規定「施工期間，
        廠商應指派適當之代表人為工地負責人，代表廠商駐在
        工地，督率施工，管理其員工及器材，並負責一切廠商
        應辦理事項」（原審卷一第8 頁），施工補充說明書第
        16條規定「廠商需於簽約後十天內遴選工地全權代理人
        （廠商工地負責人）及富有施工經驗具有專業知識之技
        術人員若干人，提報機關核定同意後常駐工地，以承機
        關工地工程司之指示，履行契約書內有關任務之執行。
        」（本院卷第133頁），是兩造明確約定施工期間上訴
        人應派駐施工人員常駐工地。
      (2)被上訴人不爭執系爭工程自92年6月7日至93年6月9日及
        94年1月8日至94年7月7日間僅要徑作業停工，其餘非要
        徑作業並未停工，則系爭工程於要徑作業停工時，並非
        全部工作人員均須撤離系爭工地。雖被上訴人辯稱第一
        次要徑作業停工時，上訴人同時承攬寶山二水庫溢洪道
        工程，且於第一次及第二次要徑作業停工期間，上訴人
        尚同時施作「台北縣淡水地區公司田排水下水幹線第一
        期整建工程」（下稱下水道工程）（前審卷第245頁）
        ，要徑作業停工期間，上訴人有可能將管理人員調配，
        不會有增加管理人員薪資之支出云云。查：上訴人承攬
        施作溢洪道工程之時間為91年5月8日至93年2月26日（
        前審卷第182頁），而上訴人施作系爭工程之時間為91
        年11月20日至95年5月8日，其中92年6月7日至93年6月9
        日及94年1月8日至94年7月7日間停工（前審卷第196頁
        ），故上訴人自91年11月20日至92年6月7日間同時施作
        系爭工程及溢洪道工程，固屬事實。但上訴人既同時施
        作不同工程，其所屬人員本應係特定於某一工程，方屬
        常態事實；被上訴人抗辯92年6月7日至93年2月26日停
        工期間，上訴人將系爭工程所屬人員調配至溢洪道工程
        之變態事實，應由被上訴人舉證以實其說，否則即難信
        實。被上訴人抗辯上訴人於91年12月標得下水道工程，
        決標金額為59,226,000元（前審卷第245頁），該工程
        較系爭工程契約金額為高，上訴人於系爭工程停工期間
        ，應會將系爭工程管理人員調撥至下水道工程使用，而
        無閒置之理云云。惟，將上訴人提出之寶山水庫取出水
        工程管理員薪資明細表及中建營造有限公司本國員工工
        資、伙食費印領清冊（本院卷第71至84頁、前審卷第
        218 至240 頁）與下水道工程本國員工工資、伙食費印
        領證明（本院卷第37至47頁）互相比對，並無同一員工
        「同時」具領兩工程薪資之情。被上訴人爭執印領清冊
        係上訴人自行製作之文書及無法確認其上蓋章之人是否
        系爭工程之管理人員或普通員工、渠等職務不明、兩造
        原約定之施工所施工組織圖（原審卷一第289 頁）所載
        諸多人員均列於下水道工程中云云。如前所述，上訴人
        派駐人員須經被上訴人同意，縱上訴人派駐之人員與原
        訂約時不同，亦係經被上訴人同意，而人員縱有調動工
        作地點者，係以月為單位，未同時請領兩工程薪資。且
        依上訴人提出之寶二水庫取出水工工程管理人員統計表
        （本院卷第117 頁），與上開施工組織圖對照，職務內
        容及人員數量大致相符，堪信上訴人主張印領清冊確係
        按照施工期間支付系爭工程管理人員薪資所製作等情為
        真。證人許春田、鄧又霖分別於本院結證稱：寶二水庫
        展延期間繼續做管理人的工作，中建公司有提供宿舍也
        有給薪水，係領月薪等語（本院卷第143 、144 頁），
        足證工程展延期間，管理人員確依據其職務管理工程之
        事務。被上訴人另抗辯上訴人請求之薪資中，並非全數
        為管理人員云云；依兩造於締約時簽定之寶山第二水庫
        取出水工工程施工所施工組織圖，載明系爭工地工務所
        包含工地負責人、副主任、施工組組長、施工品質管制
        組組長、協辦、混凝土拌合場調度二名、勞工安全衛生
        組組長、協辦、施工環境保護組組長、協辦、施工工務
        支援組組長、協辦，而上訴人提出之本國員工工資、伙
        食費印領清冊（本院卷第71至84頁、前審卷第218 至
        240 頁），上訴人薪資支出之對象為工地主任呂博收、
        副主任兼施工組長許春田、施工組副組長潘聰義、勞工
        安全工程師林益瑜、協辦葉添旺、施工品質管制工程師
        黃旭明、施工環境保護組長陳永欽、施工工務支援組長
        張國平、協辦楊明溪、混凝土拌合廠調度陳興發、技士
        陳暐杰，均屬被上訴人要求於工務所必需配置之人員，
        而其他如專任技師林世鎧、設備廠長徐清琳、測量隊長
        詹榮陞、內業組長鄧又霖，衡情亦屬大型工程所必需配
        置之重要人員，而行政小姐鄧麗珠應為負責系爭工程所
        有內勤作業之人，上開人員均非親自施工之人，核屬包
        商之管理人員，被上訴人抗辯渠等非屬管理人員云云，
        洵難採信。則依上訴人提出之寶山水庫取出水工工程管
        理員薪資明細表及中建營造有限公司本國員工工資、伙
        食費印領清冊，堪信上訴人主張於展延期間支出管理人
        員薪資8,636,015 元為真實。本院前審認定應由兩造平
        均分擔因延展工期所增加之費用為最高法院所肯定，駁
        回被上訴人對負擔工地灑水費半數之上訴，準此，上訴
        人請求被上訴人給付系爭工程展期管理人員一半之薪資
        4,318,008 元（8,636,015 ÷2=4,318,008 ），應予准
        許。
    2.臨時水電費119,458元：
      (1)上訴人主張系爭工程展延期間，工程施工仍須維持工務
        所、宿舍區及拌合廠試驗室之正常運作，則展延期間之
        水電費支出本有其必要性；被上訴人則以上訴人係將原
        應施作之工程延後於展延期間施作，不會增加水電費支
        出云云置辯。惟，要徑作業停工時，非要徑作業繼續施
        作，為被上訴人所不爭執，上訴人並未因要徑作業停工
        而於該期間無水電費支出，則系爭工程展延期間之水電
        費支出，非屬契約約定工程用水用電包含於契約價金總
        價不另計價之範圍。故上訴人主張工程展延實際支出之
        水電費用，依情事變更原則得請求被上訴人給付，為有
        理由。
      (2)上訴人主張，施工期間因工程所需及管理人員安置之必
        要，除主要施工地點有水電之支出外，就系爭工程管理
        人員之工務所、宿舍區及工程拌合廠之試驗室等，亦均
        有使用水電之必要，關於支出臨時水電費業提出費用支
        出明細及轉帳傳票為證。被上訴人則抗辯上訴人未證明
        系爭工程有工務所、宿舍區及工程拌合廠之存在，遑論
        有水電支出云云。按，施工之工地有設置工務所進行業
        務聯繫或放置機具物品之必要，而系爭工程之契約金額
        逾3億元，非屬小型工程，上訴人主張有工務所存在，
        合於常情，洵堪信實。上訴人聲請訊問之證人鄧又霖、
        許春田於本院結證稱於系爭工程施作期間均居住在工地
        宿舍，且證人對於宿舍之狀況及住宿人員等細節均可詳
        加描述（本院卷第143、144頁），堪認上訴人主張於工
        程展延期間，工程施工及管理人員須住宿於宿舍區以方
        便上訴人統一管理，而管理人員並有使用工務所進行行
        政管理之情為真。。上訴人主張系爭工程有水泥拌合廠
        存在，雖為被上訴人所否認，但系爭工程本為「寶山第
        二水庫工程計畫－取出水工程（土建部份）」，其工程
        內容於原審委由臺灣省土木技師公會鑑定時，該公會鑑
        定案件初勘紀錄表六、鑑定標的物概況2.構造物：R.C.
        3.構造概況：為取水之水利設施，R.C.製造（原審卷二
        第138頁），且工程契約金額逾3億元，堪認系爭工程有
        大量使用水泥之必要，若上訴人為方便水泥之取用而於
        工地附近設置拌合廠，生產水泥專供系爭工地使用，亦
        屬合於常情，被上訴人空言否認拌合廠之存在，洵無可
        取。故系爭工地有工務所、宿舍及拌合廠存在，要堪信
        實。被上訴人爭執系爭工地係位於寶山鄉，有部分電費
        收據係位於北埔鄉，並非系爭工程所支出云云。然臨時
        電表之設置，依臺灣電力公司規定，須由上訴人提出系
        爭工程契約及上訴人之公司登記資料申請。而臺灣電力
        公司之收據上所載之北埔幹149號邊、寶山水庫附近及
        北埔幹113之8號旁邊等，並非指不同之工程名稱，而係
        臺灣電力公司所架設之電線竿電表名稱，而該三處電表
        裝設地點即分別為系爭工程輸水隧道入口附近、工務所
        、宿舍區及拌合廠區所在位置，此據證人許春田結證稱
        上證六之工務所臨時電線路照片（本院卷第130頁）確
        係工務所架設之照片（本院卷第143頁反面），堪信上
        訴人主張所提出之電費收據係為系爭工程所支出等情為
        真。另依上訴人提出之寶山第二水庫施工期間空照位置
        圖-1（本院卷第114頁）所示，系爭工地位於寶山鄉、
        北埔鄉及峨眉鄉之交界處，鄰近系爭工地僅北埔鄉有人
        群聚居，上訴人將宿舍及工務所設於北埔鄉，符合事實
        需要。上訴人於91年5月8日即得標寶二水庫之中區水資
        源局溢洪道工程（下稱溢洪道工程），而系爭工程係於
        91年11月20日方始施作，上訴人應於得標溢洪道工程即
        設置宿舍區及拌合廠，系爭工程開始後尚無重覆設置宿
        舍區及拌合廠之必要，而溢洪道工程於93年2月26日已
        完工，上訴人於寶山第二水庫之工程僅餘系爭工程，堪
        信宿舍區及拌合廠於系爭工程展延期間專為系爭工程服
        務。自不得以宿舍區及拌合廠位於北埔鄉，即行政區劃
        不同，逕認宿舍區及拌合廠非為系爭工程服務而設置，
        或其水電費之支出與系爭工程無關。
      (3)上訴人已提出水電費收據及轉帳傳票為證（本院卷第57
        至69頁），上訴人請求實際支出水電費238,916元一半
        之金額119,458元，應予准許。
    3.履約保證費增加費用41,325元：
      上訴人主張系爭工程第一階段延展工期325日，造成上訴
      人2,000萬元之履約保證金增加費用133,562元（計算式：
      $20,000,000×0.75％×325/365＝133,562），本次經最
      高法院發回更審，減縮為請求實際支出之手續費41,325元
      （本院卷第173頁反面），並提出第一商業銀行放款（單
      筆授信）攤還及收息記錄查詢單（原審卷一第211至216頁
      ）、委任保證契約（本院卷第137頁）為證。被上訴人則
      辯稱：依系爭工程契約第8條、投標須知第26點（原審卷
      二第15頁），履約保證金係無息退還，無論上訴人係繳交
      現金或以銀行保證充之，應自行負擔利息或手續費。上訴
      人所提之履約保證係以銀行保證充之，為上訴人所自承（
      本院卷第158頁反面），則銀行保證之手續費亦如保證金
      之無息退還，上訴人自不得向被上訴人請求工期展延而增
      加之手續費，上訴人此部分請求，不應准許。
    4.系爭契約約定之工程管理費總額為22,443,838元（原審卷
      一第29頁），系爭工程預定工期為750日及展延共計366
      日，為兩造所不爭執，上訴人得依情事變更原則請求被上
      訴人給付工期展延所增加之費用半數，本院業認定如前，
      若依比例計算，上訴人得請求之包商管理費為5,483,030
      （計算式為：22,443,838×{[366÷2]÷750}=5,483,030
      ，元以下四拾五入），但本次經最高法院發回，上訴人僅
      就其支出之臨時水電費、包商管理人員薪資及履約保證費
      增加為請求，本院認上訴人得請求包商管理人員薪資
      4,318,008 元及臨時水電費119,458元，計4,437,466元（
      計算式為：119,458+4,318,008=4,437,466），低於依比
      例計算，應認上訴人之請求為有理由，應予准許。
六、綜上所述，上訴人請求被上訴人給付4,437,466 元，及自96
    年8月2日（起訴狀繕本送達翌日）起至清償日止按年息5 %
    計算之利息，為有理由，應予准許。逾此所為請求，為無理
    由，應予駁回。又上訴人勝訴部分，兩造分別陳明願供擔保
    為准、免假執行之宣告，經核於法並無不合，爰分別酌定相
    當擔保金額准許之。至於上訴人敗訴部分，其假執行之聲請
    失所附麗，應併予駁回。原審就上開應准許部分，為上訴人
    敗訴判決，並駁回其假執行之聲請，尚有未洽，上訴意旨指
    摘原判決此部分不當，求予廢棄改判，為有理由，爰由本院
    將此部分原判決廢棄，改判如主文第二項所示，並依聲請為
    附條件之准、免假執行之宣告。至於上訴人之請求不應准許
    部分，原判決為上訴人敗訴判決，並駁回其假執行之聲請，
    經核於法並無不合，上訴意旨指摘原判決此部分不當，聲明
    廢棄改判，為無理由，應駁回其上訴。
七、本件事證已臻明確，兩造其餘攻擊防禦方法，經審酌後，或
    與本件無涉，或與判決結果不生影響，毋庸一一論列。
八、據上論結，本件上訴為一部有理由，一部無理由。依民事訴
    訟法第450條、第449條第1項、第79條、第463條、第390條
    第2項、第392條第2項，判決如主文。
中    華    民    國    100    年    9    月    28    日
                       民事第二庭
                         審判長法  官  吳謙仁
                               法  官  李瓊蔭
                               法  官  蘇瑞華
正本係照原本作成。
如不服本判決，應於收受送達後20日內向本院提出上訴書狀，其
未表明上訴理由者，應於提出上訴後20日內向本院補提理由書狀
（均須按他造當事人之人數附繕本）上訴時應提出委任律師或具
有律師資格之人之委任狀；委任有律師資格者，另應附具律師資
格證書及釋明委任人與受任人有民事訴訟法第466條之1第1項但
書或第2項（詳附註）所定關係之釋明文書影本。
中    華    民    國   100    年    9     月    29    日
                              書記官  廖婷璇
附註：
民事訴訟法第466條之1（第1項、第2項）：
對於第二審判決上訴，上訴人應委任律師為訴訟代理人。但上訴
人或其他法定代理人具有律師資格者，不在此限。
上訴人之配偶、三親等內之血親、二親等內之姻親，或上訴人為
法人、中央或地方機關時，其所屬專任人員具有律師資格並經法
院認為適當者，亦得為第三審訴訟代理人。